臺灣士林地方法院民事判決
111年度簡上字第218號
上  訴  人  王蘭芳    
被上訴人    財政部國有財產署北區分署
法定代理人  郭曉蓉  
訴訟代理人  程光儀律師
            張義群律師
            張庭維律師
            錢佳瑩律師            
上列當事人間請求給付土地使用補償金事件，上訴人對於中華民
國111年2月10日本院士林簡易庭110年度士簡字第1753號第一審
判決提起上訴，本院於民國111年9月27日言詞辯論終結，判決如
下：
    主  文
原判決廢棄。
被上訴人於第一審之訴駁回。
第一、二審訴訟費用由被上訴人負擔。 
    事  實  及  理  由
一、被上訴人於原審主張：上訴人違法占用臺北市○○區○○段○○段
    000○00地號土地（下稱系爭土地），積欠系爭土地之管理人
    即被上訴人自民國91年3月起至93年3月止之使用補償金新臺
    幣（下同）32萬6,086元；嗣兩造就前開補償金簽訂「占用
    國有基地欠繳使用補償金分期繳納承諾書」（下稱系爭承諾
    書），約定上訴人應先繳納頭期款5萬6,086元，剩餘27萬元
    部分，自93年5月至94年10月，以每月為一期，每期繳納1萬
    5,000元，連同頭期款共分為19期清償，然上訴人自第6期起
    即未依約繳納，現共積欠21萬元；又於兩造簽立系爭承諾書
    後，上訴人仍繼續占用系爭土地至93年12月，因此上訴人尚
    應給付被上訴人自93年4月起至93年12月止之使用補償金12
    萬1,779元，乃依法提起本件訴訟等語，並聲明請求上訴人
    應給付被上訴人33萬1,779元，及自支付命令送達翌日起至
    清償之日止，按週年利率百分五計算之利息。
二、上訴人於原審經合法通知無正當理由未於言詞辯論期日到場
    ，然據其於原審言詞辯論終結後所提書狀則以：上訴人從未
    與被上訴人簽定系爭承諾書，且使用補償金及每期約定應繳
    納之金額亦有不符。縱認上訴人有違法占用系爭土地及積欠
    使用補償金之事實，被上訴人之請求亦已罹於消滅時效，上
    訴人主張時效抗辯等語，資為抗辯，並聲明：駁回被上訴人
    之訴。
三、原審經審理後，判命上訴人應給付被上訴人33萬1,779元及
    自110年11月16日起算之利息。上訴人不服提起上訴，其所
    陳除與原審相同之部分外，另補陳：原審未採納上訴人時效
    抗辯之主張，顯有違誤等語，並聲明：㈠原判決廢棄。㈡被上
    訴人在第一審之訴駁回。被上訴人所述除與原審主張相同者
    外，另補陳：上訴人於原審言詞辯論期日未到場，亦未提出
    書狀表示意見，依法不得提出新攻擊防禦方法，上訴人主張
    時效抗辯，並主張原審未採納上訴人之意見云云，尚無足採
    。並聲明：上訴駁回。
四、本院之判斷：
　㈠次按當事人於第二審不得提出新攻擊或防禦方法，但如係對
    於其他非可歸責於當事人之事由，致未能於第一審提出者、
    如不許其提出顯失公平者，不在此限，民事訴訟法第447條
    第1項但書第5款、第6款定有明文。上開規定於簡易程序第
    二審程序準用之，亦為同法第436條之1第3項所明定。上訴
    人於原審辯論終結前固未就被上訴人之債權已罹於民法第12
    6條規定之5年短期時效為主張。惟本院考量上訴人於原審未
    委任律師為訴訟代理人，致其未能於原審及時提出前揭防禦
    方法，堪認上訴人於原審並非刻意不提出，無違反訴訟促進
    義務之故意，且此攸關被上訴人有無給付之義務，如不許其
    提出，顯失公平，依首開說明，應准許上訴人提出時效抗辯
    之防禦方法。
　㈡被上訴人主張上訴人占用系爭土地，積欠系爭土地之管理人
    即被上訴人自91年3月起至93年3月止之使用補償金，兩造就
    前開補償金簽訂系爭承諾書，約定上訴人應先繳納頭期款5
    萬6,086元，剩餘27萬元部分，自93年5月至94年10月，以每
    月為一期，每期繳納1萬5,000元，連同頭期款共分為19期清
    償，然上訴人自第6期起即未依約繳納，現共積欠21萬元，
    又於兩造簽立系爭承諾書後，上訴人仍繼續占用系爭土地至
    93年12月等情，為上訴人所不爭執，原告此部分主張應堪信
    為真實。
　㈢被上訴人之請求權有無罹於時效？
　⒈按無法律上之原因而受利益，致他人受損害者，應返還其利
    益；不當得利之受領人，依其利益之性質或其他情形不能返
    還者，應償還其價額，民法第179條前段及第181條但書分別
    定有明文。又不當得利制度不在於填補損害，而係返還其依
    權益歸屬內容不應取得之利益，故依不當得利法則請求返還
    之範圍，應以受領人所受之利益為度。另無權占有他人土地
    ，所受利益為土地之占有本身，依其性質不能返還，應償還
    其價額，而無權占用他人之土地，可能獲得相當於租金之利
    益為社會通常之觀念。上訴人既無權占用被上訴人管理之系
    爭土地，揆前說明，上訴人於占用本件土地期間，即受有相
    當於租金之利益，被上訴人亦因此受有損害。故被上訴人依
    上開規定請求上訴人返還相當於租金之不當得利，自屬有據
    。
　⒉次按租金之請求權因五年間不行使而消滅，為民法第126條所
    明定，則凡無法律上之原因，而獲得相當於租金之利益，致
    他人受損害時，如該他人之返還利益請求權，已逾租金短期
    消滅時效之期間，對於相當於已罹於消滅時效之租金之利益
    ，即不得依不當得利之法則，請求返還。其請求權之時效期
    間，仍應依前開規定為5年（最高法院96年度台上字第2660
    號判決意旨參照）。故被上訴人本件請求上訴人給付占有土
    地之相當於租金之不當得利，應適用5年短期時效。次按和
    解有使當事人所拋棄之權利消滅及使當事人取得和解契約所
    訂明權利之效力，民法第737條定有明文。又和解內容，倘
    以原來明確之法律關係為基礎而成立和解時，則屬認定性之
    和解，僅有認定效力，債權人自非不得依原來之法律關係訴
    請債務人給付，祇法院不得為與和解結果相反之認定而已。
    依系爭承諾書內容觀之，兩造係就上訴人自91年3月至93年3
    月此段期間占有系爭土地所生不當得利之數額達成共識，由
    上訴人承諾分期給付所為之和解，核其性質應屬認定性之和
    解，則系爭承諾書之請求權時效，應適用民法第126條規定
    之5年短期時效。
　⒊按消滅時效，因承認而中斷；時效中斷者，自中斷之事由終
    止時，重行起算。民法第129條、第137條分別定有明文。又
    所謂承認，為認識他方請求權存在之觀念表示，僅因債務人
    一方行為而成立（最高法院50年台上字第2868號判例意旨參
    照）。上訴人簽訂系爭承諾書表明願支付91年3月至93年3月
    此段期間占有系爭土地所生不當得利之數額，同時具有承認
    其所負不當得利債務，是於簽訂系爭承諾書後，關於91年3
    月至93年3月此段期間占有系爭土地所生不當得利債務因上
    訴人之承認後並重行起算。因上訴人僅繳納至93年8月分期
    款後，自93年9月以後即未依約繳納，依系爭承諾書第3條約
    定：「立承諾書人連續二期逾期未繳本案之欠繳款項時，其
    餘未到期之欠繳款項視為全部到期」等語，上訴人至93年10
    月31日連續2期未繳納分期款，依系爭承諾書之約定，其餘
    各期給付視為到期。而關於系爭承諾書分期款之消滅時效，
    至遲於98年10月31日完成，因被上訴人未能舉證於時效完成
    前有中斷時效之事由，上訴人主張系爭承諾書債權之請求權
    已罹於時效，應屬有據。
　⒋被上訴人另請求上訴人給付自93年4月至同年12月間占有系爭
    土地相當於租金之不當得利。因此部分之不當得利請求權消
    滅時效為5年，已如前述。則該段期間之不當得利請求權時
    效至遲於98年12月31日完成，因被上訴人未能舉證於時效完
    成前有中斷時效之事由，上訴人主張此段期間之不當得利債
    權之請求權已罹於時效，應屬有據。
五、綜上所述，被上訴人依系爭承諾書及不當得利法律關係，請
    求上訴人給付自91年3月至93年12月此段期間占有系爭土地
    相當於租金之不當得利，其請求權因罹於消滅時效而消滅，
    故被上訴人之請求為無理由。原審未及審酌上訴人所提時效
    消滅之抗辯，所為上訴人敗訴之判決，尚有未洽，上訴意旨
    指摘原判決不當，求予廢棄，為有理由，爰廢棄改判如主文
    第2項所示。
六、本件事證已臻明確，兩造其餘之攻擊或防禦方法及證據，經
    本院斟酌後，認為均不足以影響本判決之結果，自無一一詳
    予論駁之必要，併此敘明。
七、據上論結，本件上訴人之上訴為有理由，依民事訴訟法第43
    6條之1第3項、第450條、第78條，判決如主文。
中　　華　　民　　國　　111 　年　　10　　月　　25　　日
                民事第二庭審判長法  官  陳  章  榮
                                法  官  方  鴻  愷
　　　　　　　　　　　　　　　　法  官  辜  漢  忠
以上正本係照原本作成。
本件判決不得上訴。
中　　華　　民　　國　　111 　年　　10　　月　　25　　日
                                書記官  潘  盈  筠